【裁判字號】    89,上訴,19
【裁判日期】    891228
【裁判案由】    偽造文書等
【裁判全文】
福建高等法院金門分院刑事判決                      八十九年度上訴字第一九號
    上訴人    甲○○  男  卅八.
    即被告            住苗栗縣.
                      居金門縣.
                      身分證統.
右上訴人因偽造文書等案件，不服福建金門地方法院八十九年度訴字第六號，中華民
國八十九年七月廿六日第一審判決 (起訴案號福建金門地方法院檢察署八十九年度偵
字二四號) ，提起上訴，本院判決如左：
    主    文
上訴駁回。
    事    實
一、甲○○ (原名郭金國) 於民國八十三年間曾因竊盜罪經台南高分院判處有期徒刑
    一年確定，復於八十四年五月間因過失傷害罪經雲林地方法院判處有期徒刑七月
    確定，經接續執行後，於八十五年五月廿七日執行完畢，詎仍不知悔悟，於八十
    八年初介紹啟阜建設工程股份有限公司 (下稱啟阜公司) 向福建省金門縣金沙鎮
    吳坑二號之聰泉建材行購買紅磚建材後，得知啟阜公司於八十八年元月間之貨款
    未付，乃意圖為自己不法之所有，先於八十八年三月初，擅自在金門縣山外鎮某
    店，委託不知情之人為其偽造﹁聰泉建材行印﹂之印章一枚後，明知其未經聰泉
    建材行負責人陳聰泉之授權，乃交該印章予其不知情之妻陳春月，由陳春月於八
    十八年三月十九日持該章前往台中市○○○路○段一六０之一號卅四樓啟阜公司
    領款，使該公司之職員誤信甲○○、陳春月有經授權，乃於領款簽收表上蓋章後
    ，由陳春月在旁簽名而收受該公司所簽發台新國際商業銀行台中分行ＴＣ000
    0000號、八十八年五月十六日期面額新台幣 (下同) 九萬五千九百九十九元
    之支票一張；甲○○詐得上開支票後，乃於八十八年四月初某日在其台灣省苗栗
    縣後龍鎮龍坑里一八０之三號住處，持上開偽造之印章在該票背面蓋用，而偽造
    如附表編號１所示聰泉建材行之背書，隨後將該偽造之印章丟棄，並於同月初某
    日在台北市某處將該支票交付其王姓友人以支付所欠貨款而為行使，足以生損害
    於聰泉建材行之負責人陳聰泉。
二、嗣於八十八年四、五月間，當陳聰泉之妻蔡錦芳詢問甲○○何以啟阜公司之貨款
    遲未支付時，甲○○即以伊願先行墊付，後再由伊向啟阜公司索款為由，乃簽發
    一紙連同伊欠陳聰泉貨款計廿八萬五千元之面額之支票交付資為搪塞，然甲○○
    仍惟恐事蹟敗漏，為掩飾其犯行，乃於八十八年六月初某日，另行起意而在苗栗
    縣後龍鎮某店委由不知情之人偽造如附表編號２所示﹁聰泉建材行﹂印章一枚，
    足以生損害於陳聰泉，甲○○即分別於八十八年六月、八月、九月間持該偽造印
    章而自行具名以無權代理方式領得支票後分別交付蔡錦芳，嗣因其於八十八年十
    一月一日以同方式領得之支票未及交付，適蔡錦芳於十一月初向啟阜公司查問並
    取得啟阜公司之傳真資料後始知上情，嗣由警查獲並扣得甲○○所偽造之﹁聰泉
    建材行﹂印章一枚。
三、案經金門縣警察局移送福建金門地方法院檢察署檢察官偵查起訴。
    理    由
一、訊據上訴人即被告甲○○矢口否認有詐欺及偽造文書犯行，並以：﹁伊因沒有營
    利事業登記證，所以借聰泉建材行的執照將紅磚等建材售予啟阜公司。啟阜公司
    因而欠伊貨款，伊乃持聰泉建材行印章領取貨款，而刻用該印章也經該建材行負
    責人陳聰泉之同意﹂，等語置辯。
二、第查被告之右揭犯行，迭據被害人陳聰泉於警訊及原審偵審中指訴明確，核與證
    人蔡錦芳證述情節相符，復有啟阜公司領款簽收表影本 (偵查卷第四十九之一頁
    ) ，台新國際商業銀行函送原審由啟阜公司所簽發該行ＴＣ0000000號支
    票影本 (原審卷第卅九頁、第四十頁) 及查扣被告所偽造之﹁聰泉建材行﹂印章
    一枚可資佐證，即被告於原審亦自承：伊確於八十八年三月初、六月初分別在金
    門縣山外村、苗栗縣後龍鎮之不詳店名刻取﹁聰泉建材行印﹂、﹁聰泉建材行﹂
    之印章，係第一枚已遺棄後再刻第二枚，而啟阜公司所簽發台新國際商業銀行台
    中分行ＴＣ0000000號、八十八年五月十六日期面額新台幣九萬五千九百
    九十九元支票確由伊委由不知情之妻前往啟阜公司領取，伊取得後，乃先在苗栗
    家中蓋用偽造印章背書後於台北市交付王姓友人以支付貨款等情不諱，罪證洵屬
    明確。
三、次查被告雖辨稱，建材係由伊售與啟阜公司，貨款歸其所有，且陳聰泉同意伊刻
    用聰泉建材行印章云云，惟此情為被害人陳聰泉及證人蔡錦芳所否認，又啟阜公
    司所簽發付款支票給付對象均係聰泉建材行，而被告並不能提出任何有利證據以
    實其說，其於本院審理中雖提出證人王文貴為證，擬欲證明啟阜公司業務係被告
    接洽的，只是借用聰泉建材行名義云云，惟據證人王文貴結證稱：﹁我不知道此
    件事﹂等語，又被告於原審八十九年五月三日調查時亦自承：﹁．．．他 (指聰
    泉建材行) 沒有同意我刻印章．．．﹂、﹁．．．第一張票我就是私下背書轉讓
    出去的，是後來蔡錦芳在追問時我才答應要還他．．．第一張票是我據為自己不
    法所有沒有錯．．．﹂ (原審卷第十九頁、第廿二頁) ，足見被告之辯解，顯係
    飾卸之詞，委無足取，犯行洵堪認定。
四、核被告就事實一部分所為，係犯刑法第三百三十九條第一項之詐欺取財罪、第二
    百十六條、第二百十條之行使偽造私文書罪；就事實二部分所為係犯刑法第二百
    十七條第一項之偽造印章罪；被告二次利用不知情之店舖偽造印章及利用不知情
    之妻陳春月向啟阜公司詐領支票，均為間接正犯；且就事實一中所為偽造印章乃
    偽造私文書 (背書) 之部分行為；偽造私文書 (背書) 之低度行為為行使之高度
    行為所吸收，均不另論罪外，其於支票背面蓋用偽造印章即屬偽造私文書之全部
    行為，且被告所犯詐欺取財、行使偽造私文書二罪間有方法結果之牽連關係，應
    從較重之行使偽造私文書罪處斷；公訴人就該行使偽造私文書罪部分 (指行使偽
    造背書之支票) 雖未起訴，然既與所起訴之詐欺取財部分有裁判上一罪關係，自
    為起訴效力所及，應併予審究；至於事實二之偽造印章部分，被告已自承係第一
    枚印章遺棄後始另行刻就，顯非同時偽造，且屬另行起意，公訴人認被告係同時
    偽造印章二枚，自有誤會，而被告就事實一所犯行使偽造私文書罪與事實二所犯
    偽造印章罪犯意個別，自應予分論併罰。又查被告甲○○(原名郭金國)於八十三
    年間曾因竊盜罪經法院判處有期徒刑一年確定，復於八十四年五月間因過失傷害
    罪經法院判處有期徒刑七月確定，經接續執行後，於八十五年五月廿七日執行完
    畢，此有本院被告全國前案紀錄表附卷足稽，詎仍不知警惕，竟於五年內再犯本
    件有期徒刑以上之罪，自應依累犯之規定加重其刑。
五、原審以被告罪證明確因而適用刑法第二百十七條第一項、第三百卅九條第一項、
    、第二百十六條、第二百十條、第四十七條、第五十五條、第五十一條第五款、
    第二百十九條、罰金罰鍰提高標準條例第一條前段並審酌被告犯罪之動機、目的
    、手段，所生危害程度及犯罪後之態度等一切情狀，就被告行使偽造私文書部分
    量處有期徒刑拾月，偽造印章部分量處有期徒刑參月，並定其應執行刑為有期徒
    刑壹年，所偽造背書如附表編號１所示之印文及編號２所示之印章各壹枚均沒收
    ，經核其認事用法，並無不合量刑亦稱妥適。被告上訴否認犯罪，非有理由，應
    予駁回。
六、公訴意旨雖另以被告基於概括之犯意，自八十八年三月間起至八十八年十一月一
    日止另向啟阜公司詐領得四次支票，並五次在啟阜公司之領款簽收表上蓋用所偽
    造之印章 (即偵查卷第四十六頁至四十九│一頁) 並持前述論罪部分之支票及最
    後一次詐得支票分別冒領得款九萬五千九百九十九元及六萬四千元，而認此等又
    涉犯刑法第三百三十九條第一項之詐欺取財罪及刑法第二百十條之偽造私文書罪
    嫌；惟查被告委其不知情之妻陳春月所詐領之支票係由被告背書後轉讓其王姓友
    人，此除有支票影本附卷足稽外，並經被告供陳在卷，又被告嗣以無權代理方式
    所領得之支票四紙乃分別於領得後不久即交付陳聰泉之妻蔡錦芳，前三紙支票且
    係被告主動交付，此業經蔡錦芳於原審調查時陳明在卷，雖被告意在掩飾其曾詐
    領首開論罪部分支票之犯行，而擅自領取交給蔡錦芳，然就其後所領得之支票既
    分別於領得後交還聰泉公司，顯然被告並無不法所有之意圖，自與詐欺罪之構成
    要件有間，況該最後一張面額六萬四千元之支票係被告自台灣返回金門後即交還
    蔡錦芳，此亦經蔡錦芳供陳明確，並無冒領現款之情形，又被告雖自行或委由其
    妻持偽造之聰泉建材行之印章前往啟阜公司，然被告或其妻既非聰泉建材行之負
    責人，啟阜公司乃於領款簽收表蓋用上開印章後，交被告或其妻陳春月在旁簽名
    以示負責，此有上開領款簽收表影本附卷足憑 (偵查卷第四十六頁至四十九│一
    頁) ，則由上開簽收表顯示，足見簽收表上之支票係由被告或被告之妻陳春月具
    領，雖被告等未經聰泉建材行之授權而有無權代理之情，尚難認被告有偽造簽收
    之犯意，否則被告或其妻自可偽造該行負責人之名義在旁簽名，而不必以自己之
    名義在旁簽署以示負責，從而被告此部分行為仍與捏造他人名義製作文書之構成
    要件不符 (最高法院二十六年渝上字第一二五號判例可參) ，惟公訴人既認上開
    部分與已判罪部分有牽連犯之裁判上一罪關係，原審不另為無罪之諭知，核無違
    誤。
據上論斷應依刑事訴訟法第三百六十八條判決如主文。
本案經檢察官劉家芳到庭職行職務。
中      華      民      國    八十九    年     十二    月     二十八    日
                                  福建高等法院金門分院刑事庭
                                      審判長法  官  沈  銀  和
                                            法  官  林  勤  綱
                                            法  官  李  宗  榮
右正本證明與原本無異。
如不服本判決，應於收受送達後十日內，向本院提出上訴書狀，其未表明上訴理由者
，並應於提出上訴後十日內向本院補提理由書狀 (均須按他造當事人之人數附繕本)
。
                                            書記官  李  麗  鳳
中      華      民      國     九十     年      一     月       二      日
附表：
    編號      品            名        數量      備                  考
     １      ﹁聰泉建材行印﹂之印交   一枚      即啟阜公司所簽發台新國
                                                際商業銀行台中分行第一
                                                三六│九帳號ＴＣ000
                                                0000號、八十八年五
                                                月十六日期面額九萬五千
                                                九百九十九元支票之背書
                                                ﹁聰泉建材行印﹂ (影本
                                                附於原審卷第四十頁)
     ２      ﹁聰泉建材行﹂之印章     一枚      扣案


司法院資訊處製作；財團法人民間司法改革基金會備份。
